臺灣基隆地方法院刑事判決
109年度訴字第696號
公  訴  人  臺灣基隆地方檢察署檢察官
被      告  陳奇政



指定辯護人  林子翔律師（義務辯護律師）
上列被告因違反毒品危害防制條例等案件，經檢察官提起公訴（
109年度偵字第3657號），本院判決如下：
    主  文
陳奇政犯運輸第二級毒品罪，處有期徒刑壹年玖月。
扣案附表編號一至二所示之物，均沒收銷燬之；扣案附表編號三
至五所示之物，均沒收之。
    事  實
一、陳奇政知悉四氫大麻酚（Tetrahydrocannabinol）係毒品危
    害防制條例第2條第2項第2款規定之第二級毒品，且係行政
    院依懲治走私條例第2條第3項規定公告之管制進出口物品，
    未經許可，不得持有、運輸及私運進口，亦明知四氫大麻酚
    、大麻二酚（Cannabidiol）經中央衛生主管機關行政院衛
    生福利部公告列為禁藥管理，屬藥事法所規範之禁藥，不得
    非法輸入，為緩解其罹患注意力不足過動症之病症，仍基於
    運輸第二級毒品、私運管制物品進口、輸入禁藥之犯意，於
    民國108年10月12日前某日，向國外訂購如附表所示含有四
    氫大麻酚、大麻二酚成分之產品（下稱大麻油）至臺灣地區
    ，委託不知情之香港郵政將內含附表所示大麻油之國際包裹
    以按摩油之名義自香港郵寄至「基隆市○○區○○路000○0號12
    樓」租屋處（現已搬離），嗣於108年10月12日上開國際包
    裹運抵臺灣，經財政部關務署臺北關人員查驗，發覺有異而
    查扣送驗，驗出第二級毒品四氫大麻酚及禁藥大麻二酚成分
    （檢驗結果如附表所示），而查悉上情。
二、案經法務部調查局航業調查處基隆調查站移送臺灣基隆地方
    檢察署檢察官偵查後提起公訴。
    理  由
壹、程序事項（證據能力部分）
　　按被告以外之人於審判外之陳述，雖不符合同法第159條之1
    至第159條之4之規定，但經當事人於審判程序同意作為證據
    ，法院審酌該言詞陳述或書面陳述作成時之情況，認為適當
    者，亦得為證據，當事人、代理人或辯護人於法院調查證據
    時，知有第159條第1項不得為證據之情形，而未於言詞辯論
    終結前聲明異議者，視為有前項之同意，刑事訴訟法第159
    條第1項及第159條之5分別定有明文。本案當事人、辯護人
    就下述供述證據方法之證據能力，均未於言詞辯論終結前聲
    明異議，而經本院審酌各該證據方法之作成時，並無其他不
    法之情狀，均適宜為本案之證據，依刑事訴訟法第159條之5
    之規定，有證據能力。至於其餘認定本案犯罪事實之非供述
    證據，查無違反法定程序取得之情，依刑事訴訟法第158條
    之4規定反面解釋，亦具證據能力。
貳、實體事項
一、事實認定
　㈠上開犯罪事實，業據被告陳奇政於本院審理時坦承不諱（見
    本院卷二第27頁），並經證人即同住基隆租屋處之前配偶黃
    台禮於本院審理時證述明確（本院卷二第9至18頁），且有
    財政部關務署臺北關108年10月12日函暨扣押貨物收據及搜
    索筆錄（109偵3657卷第19至24頁）、扣案物之照片（見109
    偵3657卷第25至33頁、第127頁、第139至143頁）、住宅租
    賃契約書（109偵3657卷第37至61頁）被告原租屋處「基隆
    市○○區○○路000○0號12樓」之包裏收領紀錄（見本院卷一第1
    11頁）在卷可稽，並有如附表編號一至五所示之物品扣案可
    資佐證，足認被告不利於己之任意性自白與事實相符，堪予
    採信。
　㈡扣案如附表所示之大麻油經採樣檢驗，編號一、二之大麻油
    ，其成分除含有大麻二酚外，亦檢出四氫大麻酚成分，其中
    「1000mg CBD」濃度為1137.2ppm、「500mg CBD」濃度為89
    7.6ppm，編號三、四之大麻油，僅檢出大麻二酚成分，未檢
    出四氫大麻酚成分乙節，有法務部調查局108年10月23日調
    科壹字第10823213030號鑑定書（109偵3657卷第35頁）、法
    務部調查局航業調查處基隆調查站109年8月18日航基緝字第
    10953522980號函暨法務部調查局109年8月12日調科壹字第1
    0923208520號書函（見109偵3657卷第153至155頁）、法務
    部調查局110年10月18日調科壹字第11003323140號函（見本
    院卷一第247頁）在卷為憑，是附表編號一、二之大麻油，
    屬毒品危害防制條例第2條第2項第2款所明定列管之第二級
    毒品，亦為藥事法第22條第1項第1款中央衛生主管機關明令
    公告禁止製造、調劑、輸入、輸出、販賣或陳列之「毒害藥
    品」，屬藥事法第22條第1項第1款所規定之禁藥；附表編號
    三、四之大麻油，為列管之藥品，且係被告自香港地區輸入
    ，無我國中央衛生主管機關所核發之輸入許可證字號，屬藥
    事法第22條第1項第2款規定之禁藥。
　㈢綜上，本案事證明確，被告犯行堪予認定，應依法論科。
二、論罪科刑
  ㈠新舊法比較
  　按行為後法律有變更者，適用行為時之法律。但行為後之法
    律有利於行為人者，適用最有利於行為人之法律，刑法第2
    條第1項定有明文。查被告行為後，毒品危害防制條例第4條
    第2項於109年1月15日修正公布，並於109年7月15日生效施
    行。修正前毒品危害防制條例第4條第2項規定：「製造、運
    輸、販賣第二級毒品者，處無期徒刑或七年以上有期徒刑，
    得併科新臺幣1千萬元以下罰金。」，修正後同條項則規定
    ：「製造、運輸、販賣第二級毒品者，處無期徒刑或十年以
    上有期徒刑，得併科新臺幣1千5百萬元以下罰金」。經比較
    修正前、後毒品危害防制條例第4條第2項規定，構成要件並
    未變更，然修正後之有期徒刑及併科罰金刑之額度則均較修
    正前提高，修正後之規定顯然並未對被告較為有利，依刑法
    第2條第1項規定，本案應適用被告行為時之法律即修正前毒
    品危害防制條例第4條第2項之規定。 
　㈡按四氫大麻酚同屬公告列管之「毒品」及「禁藥」，未經許
    可而擅自輸入，除該當毒品危害防制條例第4條第2項之規定
    以外，亦應併有藥事法第82條第1項罰責規定之適用；而所
    謂之法規競合，乃指一個犯罪行為，因法規之錯綜關係，致
    同時有數個符合該犯罪構成要件之法條可以適用，而依法理
    擇一適用之謂。是倘其法定刑有輕重之別時，依重法優於輕
    法之原則，即應適用較重之法條處斷（最高法院94年度台上
    字第5423號判決意旨參照）。準此，未經許可而擅自輸入四
    氫大麻酚之行為，固同時該當毒品危害防制條例第4條第2項
    及藥事法第82條第1項之構成要件，惟修正前毒品危害防制
    條例第4條第2項之運輸第二級毒品罪，其最輕法定本刑係7
    年以上有期徒刑，實重於藥事法第82條第1項輸入禁藥罪之1
    0年以下有期徒刑，則本此法規競合之重法優於輕法原則，
    即應排斥輕法，而優先適用毒品危害防制條例第4條第2項之
    規定。
  ㈢次按四氫大麻酚並屬行政院依懲治走私條例第2條第3項授權
    公告之「管制物品管制品項及管制方式」第1項第3款所列之
    管制進出口物品，不限其數額，均不得私運進出口。再按運
    輸毒品罪之成立，並非以所運輸之毒品運抵目的地為完成犯
    罪之要件，是區別該罪既遂、未遂之依據，應以已否起運為
    準；如已起運，其構成要件之輸送行為即已完成。至於私運
    管制物品進口罪，係指私運該物品進入我國國境而言，凡私
    運該物品進入我國統治權所及之領土、領海或領空，其走私
    行為即屬既遂。查本案運輸、私運進口含有四氫大麻酚、大
    麻二酚之包裹，業自香港起運進入臺灣後始遭查獲，業認定
    如前，是核被告所為，就附表編號一、二之大麻油，同時含
    有四氫大麻酚、大麻二酚部分，係犯修正前毒品危害防制條
    例第4條第2項之運輸第二級毒品罪、懲治走私條例第2條第1
    項之私運管制物品進口罪、就附表編號三、四之大麻油，僅
    含大麻二酚部分，係犯藥事法第82條第1項之輸入禁藥罪。
    被告為運輸及私運而持有第二級毒品之低度行為，為運輸及
    私運之高度行為所吸收，不另論罪。起訴書漏論被告涉犯運
    輸第二級毒品罪、私運進口罪，此據蒞庭檢察官當庭更正補
    充（見本院卷一第259至260頁、第277頁、本院卷二第28頁
    ），復經本院依刑事訴訟法第95條之規定，當庭告知被告罪
    名，俾使其得行使訴訟上之防禦權，依檢察一體原則，自應
    以此為公訴意旨所起訴之法條，附此敘明。再者，被告利用
    不知情之國際貨運業者遂行本案犯行，為間接正犯。
  ㈣被告以一行為觸犯上開運輸第二級毒品罪、私運管制物品進
    口罪、輸入禁藥罪，為想像競合犯，應依刑法第55條前段規
    定，從一重之運輸第二級毒品罪處斷。
  ㈤109年1月15日修正之毒品危害防制條例於第17條新增第3項規
    定：「被告因供自己施用而犯第4條之運輸毒品罪，且情節
    輕微者，得減輕其刑。」其修正理由載明「本法對運輸毒品
    之行為均一律依據第4條加以處罰，對於行為人係自行施用
    之意圖而運輸毒品之行為，並無不同規範。然此種基於自行
    施用之目的而運輸毒品之行為，且情節輕微者，雖有問責之
    必要性，惟如一律依本法第4條論以運輸毒品之重罪，實屬
    法重情輕，且亦無足與真正長期、大量運輸毒品之犯行區別
    ，是針對自行施用而運輸毒品之犯行，增訂本條第3項，以
    達罪刑均衡之目的」。經查，被告自106年10月起，因精神
    病症多次就醫，醫囑註明病患適用CBD大麻二酚等情，業據
    被告供述在卷，並有相關就醫紀錄可憑（見臺灣新北地方檢
    察署108年度偵字第5667號影卷第71至78頁宇寧身心診所函
    暨門診單、本院卷二第35頁孔繁錦診所診斷證明書），無其
    他證據可資證明被告有意將運輸之第二級毒品轉讓或販賣予
    他人之情況，是被告及辯護人於本院審理時主張，運輸第二
    級毒品係因被告罹患精神病症，認施用CBD油可以緩解其病
    症，係為自己施用而運輸等語，應可採信，參以本案所運輸
    含有第二級毒品之大麻油（附表編號一、二部分），數量甚
    少，情節尚屬輕微，爰依現行毒品危害防制條例第17條第3
    項，減輕其刑。
  ㈥辯護人為被告利益辯護稱：被告患有精神疾病，為病症舒緩
    而觸法，其情事與一般毒蟲迥然不同，請依法對被告減輕其
    刑等語。按刑法第59條規定，犯罪之情狀顯可憫恕，認科以
    最低度刑仍嫌過重者，得酌量減輕其刑。又刑事審判旨在實
    現刑罰權之分配的正義，故法院對有罪被告之科刑，應符合
    罪刑相當之原則，使輕重得宜，罰當其罪，以契合社會之法
    律感情，此所以刑法第57條明定科刑時應審酌一切情狀，尤
    應注意該條所列10款事項以為科刑輕重之標準，並於同法第
    59條賦予法院以裁量權，如認犯罪之情狀可憫恕者，得酌量
    減輕其刑，俾使法院就個案之量刑，能斟酌至當。考量修正
    前運輸第二級毒品罪之法定最輕本刑為7年以上有期徒刑，
    其罪刑至為嚴峻，立法者設計如此重刑之處罰對象，理應係
    針對將毒品輸入轉售、轉讓牟利之人欲予以重懲，非針對單
    純購入施用之人，此觀後續修法時，於同條例第17條第3項
    增訂供己施用而運輸之減刑事由即可知，準此，縱同為運輸
    毒品之人，其原因動機不一，犯罪情節未必盡同，其運輸行
    為犯罪情狀之嚴重程度自屬有異，於此情形，倘依其情狀處
    以低於法定最低本刑之有期徒刑，即足以懲儆，並可達防衛
    社會之目的者，自得依行為人客觀之犯行與主觀之惡性二者
    加以考量其情狀是否有可憫恕之處，適用刑法第59條規定酌
    量減輕其刑，以符合罪刑相當原則，審酌被告出於緩解病症
    自行施用之動機而運輸毒品，並非為販賣毒品牟利，較諸運
    輸販賣毒品集團或大盤毒梟而言，犯罪情節尚屬輕微，是依
    被告之犯罪情狀而言，即使適用上述之減刑規定後之最低刑
    度（有期徒刑3年6月）猶嫌過重，實屬情輕法重，本院認為
    被告顯有憫恕之處，爰依刑法第59條規定酌減其刑，並依法
    遞減之。
  ㈦爰以行為人之責任為基礎，審酌被告知悉四氫大麻酚經我國以毒品列管，且明知大麻二酚為禁藥，竟擅自運輸、私運來台，損及我國藥品衛生管理之完整性，且毒品經施用後輕則戕害施用者之身心健康，重則引發各種犯罪，為社會治安敗壞原因之一端，對社會秩序有相當程度之危害，所為實不足取，考量被告本案輸入毒品、禁藥之數量非鉅，其係因罹患精神疾病，欲緩解病症而為，處境雖值同情，然仍非法所允許，又被告於偵查中否認犯行，惟於本院審理時已坦承犯行之犯後態度，兼衡被告自述大學肄業、從事音樂表演、詞曲創作、離婚之家庭狀況（見本院卷二第29頁）暨其之犯罪動機、目的、手段、所生危害等一切情狀，量處如主文所示之刑，以示懲儆。  
  ㈧辯護人另為被告利益主張，被告之身分非全為犯人，因病症
    方涉犯毒品重罪，非貪圖享樂或轉讓牟利，希望給予被告緩
    刑的機會等語。然按「受2年以下有期徒刑、拘役或罰金之
    宣告，而有下列情形之一，認以暫不執行為適當者，得宣告
    2年以上5年以下之緩刑，其期間自裁判確定之日起算：未
    曾因故意犯罪受有期徒刑以上刑之宣告者。前因故意犯罪
    受有期徒刑以上刑之宣告，執行完畢或赦免後，5年以內未
    曾因故意犯罪受有期徒刑以上刑之宣告者」刑法第74條第1
    項第1、2款定有明文。查被告前因違反藥事法案件，經臺灣
    新北地方法院於109年4月29日以109年度審簡字第219號判決
    應執行有期徒刑3月，緩刑2年，於109年6月11日確定在案，
    此有臺灣高等法院被告前案紀錄表附卷可考，被告既於本案
    宣判前5年內，曾因故意犯罪受有期徒刑以上刑之宣告，核
    與宣告緩刑之要件不符，本院無從對被告為緩刑之諭知。
  ㈨沒收部分
  ⒈查獲之第一、二級毒品及專供製造或施用第一、二級毒品之
    器具，不問屬於犯罪行為人與否，均沒收銷燬之，毒品危害
    防制條例第18條第1項前段定有明文。扣案如附表編號一、
    二所示之物，其成分除含有禁藥大麻二酚外，亦檢出第二級
    毒品四氫大麻酚成分，應與盛裝該毒品之包裝容器（難以完
    全析離，且無析離之實益與必要），整體視為查獲之毒品，
    除取樣鑑驗耗失部分毋庸沒收銷燬外，依毒品危害防制條例
    第18條第1項前段之規定，宣告沒收銷燬之。
  ⒉扣案如附表編號三、四所示之物品，檢出大麻二酚成分，為
    本案非法輸入之禁藥，應認係違禁物，除鑑定用罄部分毋庸
    再予沒收外，依刑法第38條第1項規定，不問屬於犯罪行為
    人與否，應予宣告沒收之。
  ⒊毒品危害防制條例第19條第1項規定：「犯第4條至第9條、第
    12條、第13條或第14條第1項、第2項之罪者，其供犯罪所用
    之物，不問屬於犯罪行為人與否，均沒收之」。又按毒品之
    外包裝有防止毒品裸露、逸出及潮濕之功用，並便於攜帶及
    運輸，其係供販賣、運輸、寄藏或持有毒品所用之物，至為
    顯然。如其外包裝應屬可與毒品析離者，自應依毒品危害防
    制條例第19條第1項規定諭知沒收（最高法院95年度台上字
    第5707號、99年度台上字第4086號判決意旨參照）。查扣案
    附表編號五所示之外包裝等物，係用於夾藏扣案之第二級毒
    品，防其裸露、潮濕及便於運輸、藏匿掩飾之用，核屬供本
    件犯罪所用之物，應依毒品危害防制條例第19條第1項規定
    不問屬於犯罪行為人與否，均宣告沒收之，且上揭物品既經
    扣案，則並無不能沒收之情，無須為如全部或一部不能沒收
    時追徵其價額之諭知。
據上論斷，應依刑事訴訟法第299條第1項前段，懲治走私條例第
2條第1項、第11條，藥事法第82條第1項，修正前毒品危害防制
條例第4條第2項、毒品危害防制條例第17條第3項、第18條第1項
前段、第19條第1項，刑法第2條第1項、第11條、第55條、第59
條、第38條第1項，判決如主文。
本案經檢察官蕭擁溱提起公訴，檢察官陳宜愔到庭執行職務。
中　　華　　民　　國　　111 　年　　4 　　月　　29　　日
                  刑事第五庭  審判長法  官    吳佳齡
                                    法  官    陳怡安
                                    法  官    鄭虹眞
以上正本證明與原本無異。
如不服本判決應於收受送達後20日內向本院提出上訴書狀，並應
敘述具體理由；其未敘述上訴理由者，應於上訴期間屆滿後20日
內向本院補提理由書（均須按他造當事人之人數附繕本）「切勿
逕送上級法院」。
中　　華　　民　　國　　111 　年　　4 　　月　　29　　日
                                    書記官    洪幸如
附表：
編號 扣押物品及數量 檢驗結果  一 「1000mg CBD」7瓶  ①檢出大麻二酚成分 ②檢出四氫大麻酚成分（濃度達1137.2ppm）  二 「500mg CBD」4瓶 ①檢出大麻二酚成分 ②檢出四氫大麻酚成分（濃度達897.6ppm）  三 「PETWORX CBD」2瓶 檢出大麻二酚成分  四 「CBD SKIN VITALITY OIL」2瓶 檢出大麻二酚成分  五 郵件外包裝1個、包裝紙盒11個、產品說明書5本、漢麻說明書1包  

附錄本案論罪科刑法條全文：
《修正前毒品危害防制條例第4條》
製造、運輸、販賣第一級毒品者，處死刑或無期徒刑；處無期徒
刑者，得併科新臺幣 2 千萬元以下罰金。
製造、運輸、販賣第二級毒品者，處無期徒刑或 7 年以上有期
徒刑，得併科新臺幣 1 千萬元以下罰金。
製造、運輸、販賣第三級毒品者，處 7 年以上有期徒刑，得併
科新臺幣 7 百萬元以下罰金。
製造、運輸、販賣第四級毒品者，處 5 年以上 12 年以下有期
徒刑，得併科新臺幣 3 百萬元以下罰金。
製造、運輸、販賣專供製造或施用毒品之器具者，處 1 年以上
7 年以下有期徒刑，得併科新臺幣 1 百萬元以下罰金。
前五項之未遂犯罰之。           

《懲治走私條例第2條》
私運管制物品進口、出口者，處7年以下有期徒刑，得併科新臺
幣3百萬元以下罰金。
前項之未遂犯罰之。
第1項之管制物品，由行政院依下列各款規定公告其管制品項及
管制方式：
一、為防止犯罪必要，禁止易供或常供犯罪使用之特定器物進口
    、出口。
二、為維護金融秩序或交易安全必要，禁止偽造、變造之各種貨
    幣及有價證券進口、出口。
三、為維護國民健康必要，禁止、限制特定物品或來自特定地區
    之物品進口。
四、為維護國內農業產業發展必要，禁止、限制來自特定地區或
    一定數額以上之動植物及其產製品進口。
五、為遵守條約協定、履行國際義務必要，禁止、限制一定物品
    之進口、出口。

《藥事法第82條》
製造或輸入偽藥或禁藥者，處10年以下有期徒刑，得併科新臺幣
1億元以下罰金。
犯前項之罪，因而致人於死者，處無期徒刑或10年以上有期徒刑
，得併科新臺幣2億元以下罰金；致重傷者，處7年以上有期徒刑
，得併科新臺幣1億5千萬元以下罰金。
因過失犯第1項之罪者，處3年以下有期徒刑、拘役或科新臺幣1
千萬元以下罰金。
第1項之未遂犯罰之。